臺灣高雄地方法院民事判決　　　　　　 110年度小上字第67號
上　訴　人　良京實業股份有限公司

法定代理人　平川秀一郎



被　上訴人　吳如偉即吳黃瓊娥之繼承人

　　　　　　吳洧存即吳黃瓊娥之繼承人

上列當事人間請求清償借款事件，上訴人對於民國110 年9 月7
日本院高雄簡易庭110 年度雄小字第1610號第一審小額判決提起
上訴，本院判決如下：
    主      文
上訴駁回。
第二審訴訟費用新臺幣壹仟伍佰元由上訴人負擔。
    事實及理由
一、按對於小額程序第一審裁判之上訴，非以其違背法令為理由
    ，不得為之，民事訴訟法第436 條之24第2 項定有明文；又
    上訴狀內應記載上訴理由，表明：一原判決所違背之法令及
    其具體內容；二依訴訟資料可認為原判決有違背法令之具體
    事實，同法第436 條之25亦定有明文可參。再者，所謂判決
    違背法令，乃係指判決不適用法規或適用不當，亦為同法第
    468 條所明定，且此亦為小額事件之上訴程序所準用（民事
    訴訟法第436 條之32第2 項規定參照）。上訴人上訴係以原
    審判決被上訴人應於繼承被繼承人遺產範圍內清償債務，係
    適用法規不當，且被上訴人於原審辯論期日未到應以上訴人
    主張為判決基礎，不得就當事人未聲明之事項為判決，顯係
    判決不適用法規，又原審僅依戶籍謄本記載即代未到場之被
    上訴人主張有不可歸責於己之事由存在乃至於繼承開始時不
    知有債務存在，而為不利於上訴人之判決，違反民事訴訟法
    辯論主義之法理，原審判決有違民事訴訟法第468 條而違背
    法令；上訴人之上訴理由，足認就原審判決判決違背法令情
    事已有具體指摘，本件上訴係屬合法，先為說明。另小額程
    序之第二審判決，依上訴意旨足認上訴為無理由者，得不經
    言詞辯論為之，民事訴訟法第436 條之29第2 款亦有明文可
    參。
二、上訴意旨略以：原審判決被上訴人應於繼承被繼承人吳黃瓊
    娥（下稱吳黃瓊娥）遺產範圍內清償債務，有違民事訴訟法
    第468 條而違背法令：
  ㈠被上訴人於原審辯論期日未到，依民事訴訟法第436 之23、
    第436 條第2 項、第280 條第3 項、第1 項規定，應以上訴
    人主張為判決基礎，即被上訴人應就吳黃瓊娥之債務負概括
    繼承之責，不得就被上訴人未抗辯之事項為判決，顯係判決
    不適用法規。
  ㈡依卷附之戶籍謄本記載，高雄市○鎮區○○街000 ○0 號4
    樓原戶長為被上訴人吳如偉，於民國91年7 月11日變更為吳
    黃瓊娥，吳黃瓊娥於92年5 月22日死亡後，由被上訴人吳如
    偉繼為戶長，顯見被上訴人吳如偉與吳黃瓊娥確有同居之事
    ，依民法繼承編施行法第1 條之3 第4 項規定，被上訴人應
    就吳黃瓊娥之債務負概括繼承之責。並聲明：㈠原判決主文
    第1 、3 項不利於上訴人之部分廢棄。㈡被上訴人等應連帶
    給付上訴人如原審判決主文之金額。
三、經查：
  ㈠按民法繼承編施行法第1 條之3 第4 項「繼承在民法繼承編
    中華民國98年5 月22日修正施行前開始，繼承人因不可歸責
    於己之事由或未同居共財者，於繼承開始時無法知悉繼承債
    務之存在，致未能於修正施行前之法定期間為限定或拋棄繼
    承，以所得遺產為限，負清償責任，但債權人證明顯失公平
    者，不在此限」之規定，為101 年12月26日新修正，修法意
    旨係認為繼承人得以所得遺產為限，負有限清償責任，應就
    顯失公平事由負舉證之責，對繼承人過苛，為使立法之良法
    美意得以貫徹，宜由債權人就顯失公平事由負舉證之責，亦
    即債權人須舉證證明繼承人以所得遺產為限負清償責任，顯
    失公平者，繼承人始不以所得遺產為限，負清償責任，爰修
    正第4 項規定，改採限定繼承為原則，但債權人證明其為顯
    失公平者，始例外改採概括繼承，以貫徹避免繼承人因概括
    承受被繼承人之生前債務而桎梏終生之立法目的。又在辯論
    主義下，當事人雖負有聲明證據及舉證之責任，惟法院對於
    證據之採酌，本可在法律所規定之職權行使範圍內自由評價
    ，其得採摘之證據，不以負舉證責任之當事人所提出者為限
    （最高法院103 年度臺上字第714 號判決意旨參照）。次按
    ，證據調查原由審理事實之法院衡情裁量，若認事實已臻明
    確，自可即行裁判，無庸再為調查。又取捨證據、認定事實
    屬於事實審法院之職權，若其取證、認事並不違背法令及經
    驗法則、論理法則或證據法則，即不許任意指摘其採證或認
    定不當，以為上訴理由（最高法院99年度台上字第1634號判
    決意旨參照）。末按，民事訴訟所謂不干涉主義（廣義的辯
    論主義）係指當事人所未聲明之利益，不得歸之於當事人，
    所未提出之事實及證據，亦不得斟酌之，此觀民事訴訟法第
    380 條之規定自明。至於適用法律，係法官之職責，不受當
    事人所主張法律見解之拘束。因此，辯論主義之範圍僅為判
    決基礎之事實及其所憑之證據，而不及於法律之適用（最高
    法院99年度台上字第1422號民事裁判意旨參照）。
  ㈡原審於110 年8 月24日言詞辯論期日時，已詢問上訴人對本
    件請求被上訴人連帶給付，是否顯失公平之意見，上訴人之
    訴訟代理人僅陳稱請依法辦理，未提出其他證據或為其他主
    張（雄小卷第72頁）。則原審以吳黃瓊娥於申辦現金卡時，
    申請書填載戶籍地址為高雄市前鎮區瑞興街，當時居地址為
    台南縣永康市新興街，並在台南縣永康市工作，死亡時之戶
    籍地仍為高雄市前鎮區瑞興街，而被上訴人吳如偉戶籍地為
    高雄市旗津區中洲巷、被上訴人吳洧存戶籍地為高雄市三民
    區戶政事務所，而認被上訴人於吳黃瓊娥申請現金卡時及死
    亡時，未與吳黃瓊娥同居共財，且吳黃瓊娥申請現金卡時係
    填載在台南縣永康區擔任家庭理髮之理容按摩師，實難期待
    被上訴人知悉吳黃瓊娥積欠本件債務，則本件未證明被上訴
    人對吳黃瓊娥之債務知情，且被上訴人僅就繼承吳黃瓊娥之
    遺產範圍內負限定責任有何顯失公平之情，故被上訴人與吳
    黃瓊娥於繼承開始時未同居共財，且被上訴人無可歸責於己
    之事由而不知悉繼承債務，屬法院證據調查之結果，評價後
    採為判決基礎之事實認定，難認有何違反辯論主義之情。另
    自認之撤銷，除別有規定外，以自認人能證明與事實不符或
    經他造同意者，始得為之，民事訴訟法第279 條第3 項定有
    明文，足見民事訴訟法之自認仍應與事實相符，不得與調查
    證據之結果有所杆格，則被上訴人於原審辯論期日未到，原
    審依調查證據之結果，認事用法逕為判決，難認有何判決不
    適用法規之情形。
  ㈢原審以上訴人未能證明被上訴人知悉吳黃瓊娥積欠本件債務
    ，且未證明限定被上訴人僅就繼承遺產範圍內負限定責任有
    何顯失公平之情，係就上訴人未善盡舉證責任所為之判斷，
    難認原審判決有何違法情事。退萬步言，縱上開戶籍謄本所
    載戶長變動之情為真，亦不足證明被上訴人於繼承開始時有
    與吳黃瓊娥同居共財之事實，附此敘明。
  ㈣查被上訴人於繼承遺產範圍內負有限清償責任是否顯失公平
    ，應由上訴人負舉證之責，原審以上訴人就此未善盡舉證責
    任，而判決被上訴人僅需於繼承吳黃瓊娥遺產範圍內負清償
    之責，本於職權適用民法繼承編施行法第1 條之3 第4 項規
    定，未有何違反舉證責任分配與辯論主義之情事，依上開說
    明，難認原審判決有何違反民事訴訟法第468 條不適用法規
    或適用法規不當之情形。
四、綜上，上訴人指摘屬原審取捨證據、認定事實之職權行使範
    圍，未違反辯論主義或有何違背法令情事，上訴人指摘原審
    判決不適用法規或適用法規不當，均顯無理由，原審判決無
    違背法令之處。上訴意旨指摘原審判決不當，求予廢棄改判
    等語，顯無理由，爰不經言詞辯論，逕以判決駁回之。
五、末按小額訴訟之上訴程序，法院為訴訟費用之裁判時，應確
    定其費用額，民事訴訟法第436 條之32第1 項準用同法第
    436 條之19第1 項規定甚明。查本件第二審訴訟費用確定為
    1,500 元，而本件上訴人之上訴既經駁回，即應由上訴人負
    擔第二審訴訟費用，爰併為如主文第2 項所示。
六、據上論結，本件上訴為無理由，依民事訴訟法第436 條之29
    第2 款、第436 條之32第1 項、第2 項、第449 條第1 項、
    第436 條之19第1 項、第78條，判決如主文。
中    華    民    國   110    年    11    月    8     日
                民事第五庭  審判長法  官  秦慧君
                                  法  官  鄭靜筠
                                  法  官  呂俊杰
以上正本係照原本作成。
本判決不得上訴。
中    華    民    國   110    年    11    月    9     日
                                  書記官  陳褘翎